臺灣臺北地方法院刑事判決　　　　　　　 96年度訴字第492號
公　訴　人　臺灣臺北地方法院檢察署檢察官
被　　　告　丙○○
選任辯護人　張漢榮律師
上列被告因偽造有價證券案件，經檢察官提起公訴（96年度偵字
第3380號），本院判決如下：
    主  文
丙○○無罪。
    理  由
一、公訴意旨略以：被告丙○○（原名林鈺挺）為代書。緣甲○○與乙○○為兄弟，其二人並共同繼承其父古煥謨（於民國
    86年1月2日死亡）所有坐落於臺北市○○區○○段2小段425
    、363地號土地及坐落在425地號土地上門牌號碼為臺北市○○區○○街48巷16號之建築物（繼承後甲○○、乙○○各有
    前開第425號土地各2分之1、第363號土地各120分之1、建物
    各有2分之1之權利），為辦理繼承登記，甲○○遂透過李正
    復（自稱李泉衛）之介紹，與乙○○共同委託被告辦理。乙○○為辦理繼承登記事項，乃於89年 1月10日先將印鑑證明
    、全戶戶籍謄本、遺產完稅證明、土地房屋所有權狀（原登
    記名義人古煥謨）等證件交由甲○○之前妻劉秀琴，嗣又受
    被告之指示於89年 2月11日上午9時許至臺北市○○○路138
    巷5弄7號，將其所有之印鑑章、身分證等物，交由李正復轉
    交予被告以供辦理繼承登記使用。另甲○○經由真實姓名年
    籍不詳自稱「任駿」之成年男子之介紹，認識急需現金週轉
    之丁○○，甲○○乃同意借款予丁○○，並向被告探詢有關
    抵押借款之事宜，被告乃告以因前開房地係其與乙○○所共
    有，必須經由乙○○同意，金主始可能同意抵押借款，甲○○惟恐乙○○拒絕以上開房地供抵押借款，乃未經乙○○之
    同意擅自委託被告全權洽辦以該房地抵押借款之事。詎被告
    與甲○○、丁○○均明知未得乙○○之同意，竟為達抵押借
    款之目的，即共同基於偽造文書及偽造有價證券之犯意聯絡
    ，先由被告於89年 2月11日向金主趙蔡雅雯洽詢以上開房地
    抵押借款之事，經趙蔡雅雯同意借款新臺幣（下同） 150萬
    元後，被告即與甲○○約定於同日至趙蔡雅雯位於臺北縣三
    重市○○街53巷50號 2樓之住處辦理抵押借款事宜，並由甲○○聯絡丁○○、「任駿」、李正復（後二人為介紹人）等
    人，依約至上址趙蔡雅雯之住處後，先由甲○○在趙蔡雅雯
    之住處，盜用其自被告處取得之乙○○印鑑章，及偽造乙○○簽名之「切結書」，表明甲○○、乙○○同意授權代書被
    告處理以前開房地設定抵押權借款 150萬元之事宜，並將該
    紙切結書交予被告而行使。甲○○並向趙蔡雅雯介紹丁○○
    為其弟乙○○，被告則出示乙○○之身分證、印鑑章，使趙
    蔡雅雯誤認為房地共有人均在場，丁○○乃在供擔保用之本
    票上（票號：109588號）之出票人欄，偽造乙○○之簽名，
    再由甲○○填寫票面金額「壹佰伍拾萬元整」、「 0000000
    」、發票日：「89、 2、11」、付款地：「木柵永安街48巷
    16號」、及在出票人欄上簽上「甲○○」之姓名，並盜用「
    乙○○」之印鑑章而完成發票行為以偽造本票 1紙，再由丁○○在表示同意提供前開房地供借款 150萬元設定抵押權之
    「切結書」上，偽簽乙○○之簽名，並盜用「乙○○」之印
    鑑章，均提出交付予趙蔡雅雯，供作借款之證明及擔保而行
    使，趙蔡雅雯並當場交付10萬元。嗣被告明知乙○○僅授權
    其辦理繼承登記，並未授權其辦理前開房地設定抵押權貸款
    之事宜，為辦理上開房地之抵押權設定，竟又承前共同之犯
    意聯絡及使公務員登載不實之共同犯意聯絡，於89年 2月11
    日盜用乙○○之印鑑章，偽造土地建築改良物抵押權設定契
    約書、土地登記申請書，表示由乙○○、甲○○、趙蔡雅雯
    等人為申請者，並於同年月14日向臺北市古亭地政事務所同
    時提出申請而行使，使該所承辦公務人員，將前開房地設定
    最高限額抵押 225萬元、設定義務人乙○○等不實事項，登
    載於職務所掌管之臺北市土地、建物登記謄本上，均足生損
    害於乙○○及地政機關對於抵押權設定管理之正確性。趙蔡
    雅雯乃於89年 2月16日被告完成前開房地之抵押權設定登記
    後，扣除代書費、介紹費、手續費、 3個月利息及已交付之
    10萬元等，再將餘款 117萬元匯入甲○○之第一商業銀行木
    柵分行帳號00000000000 號帳戶（下稱第一銀行帳戶）內。
    嗣因甲○○未依約清償借款，經趙蔡雅雯向臺灣臺北地方法
    院聲請拍賣抵押物（89年度執字第16 701號），而乙○○於
    辦理繼承登記後亦因發覺有異，向地政機關調取謄本查閱，
    發覺其繼承之房地竟設有抵押權，而向臺灣臺北地方法院提
    起確認債權不存在之訴（89年度訴字第2682號），經判決勝
    訴後，臺灣臺北地方法院駁回乙○○部分之強制執行，僅對
    甲○○之部分執行，經鑑價結果前開房地總價值為683萬591
    9元，拍定價（甲○○部分）241萬2000元，分配後趙蔡雅雯
    得款225萬元，尚不足66萬元（本息、違約金合計291萬元）
    ，因認被告涉有偽造有價證券罪嫌、行使偽造私文書罪嫌及
    使公務員登載不實罪嫌（甲○○、丁○○部分業經臺灣高等
    法院以95年度上更(一)字第285號判決確定）。
二、按犯罪事實應依證據認定之，無證據不得推定其犯罪事實；
    不能證明被告犯罪者，應諭知無罪之判決，刑事訴訟法第15
    4條第2項、第301條第1項分別定有明文。又事實之認定，應
    憑證據，如未能發現相當證據，或證據不足以證明，自不能
    以推測或擬制之方法，為裁判基礎；且認定犯罪事實所憑之
    證據，雖不以直接證據為限，間接證據亦包括在內，然而無
    論直接證據或間接證據，其為訴訟上之證明，須於通常一般
    之人均不致有所懷疑，而得確信其為真實之程度者，始得據
    為有罪之認定，倘其證明尚未達到此一程度，而有合理之懷
    疑存在而無從使事實審法院得有罪之確信時，即應由法院為
    諭知被告無罪之判決，有最高法院40年台上字第86號判例、
    76年台上字第4986號判例可資參照。次按刑事訴訟法第 161
    條已於91年2月8日修正公布，修正後同條第 1項規定：檢察
    官就被告犯罪事實，應負舉證責任，並指出證明之方法。因
    此，檢察官對於起訴之犯罪事實，應負提出證據及說服之實
    質舉證責任。倘其所提出之證據，不足為被告有罪之積極證
    明，或其闡明之證明方法，無從說服法官以形成被告有罪之
    心證，基於無罪推定之原則，自應為被告無罪判決之諭知，
    更有最高法院92年台上字第128號判例意旨足參。
三、公訴人認被告涉有上開罪嫌無非以共犯甲○○、丁○○之供
    述、證人乙○○、趙蔡雅雯之證詞、丁○○簽立之切結書、
    本院民事庭89年度訴字第1682號確認債權不存在事件全卷（
    含判決書、確定證明書）、丁○○冒名簽寫之切結書、本票
    、李正復簽收之收據、劉秀琴簽收之收據、土地登記申請書
    、抵押權設定契約書、土地及建物登記謄本、甲○○上開第
    一銀行帳戶存摺影本、本院91年度訴字第 249號及臺灣高等
    法院92年度上訴第336號與95年度上更(一)字第285號判決書等
    為其論據。訊之被告丙○○雖不否認為乙○○、甲○○兄弟
    辦理前開繼承登記，因甲○○急需現金而向其要求找尋金主
    以辦理抵押借款，嗣經趙蔡雅雯同意，由其為甲○○兄弟以
    上開繼承土地辦理抵押借款，過程中，甲○○偕同自稱乙○○之丁○○到場簽署切結書及本票，並提出乙○○之身分證
    以表明為乙○○本人，因此向趙蔡雅雯借得 150萬元等情，
    惟堅詞否認有何偽造有價證券罪嫌、行使偽造私文書罪嫌及
    使公務員登載不實罪嫌，辯稱：其並沒有見過乙○○本人，
    只有通過電話，是甲○○表示要以繼承之土地借款，其有表
    示必須繼承人都同意始可，嗣甲○○帶一名自稱是乙○○之
    人到趙蔡雅雯家中，並提出乙○○身分證表明是乙○○本人
    ，當時趙蔡雅雯還問為何本人與身分證照片不一樣，甲○○
    表示是年紀大了，照片是年輕時的，其等均不疑有他，根本
    不知道是丁○○冒名等語。
四、經查：
  (一)共犯丁○○業於92年 8月28日死亡，共犯甲○○為16年3月4
    日出生，已為78歲高齡，有其等法務部戶役政連結作業系統
    2 紙附本院卷可稽，又甲○○因老化、生活無法自理、無法
    行走、無法進食一般飲食，有臺灣臺中監獄96年 9月27日中
    監正總字第0960009814號函所附臺灣臺中監獄精神病療養專
    區病患病情摘要可參，經本院提訊後對於本院及檢察官之詰
    問偶能陳述，偶則不回答，對於本案基礎事實無法完整陳述
    （見本院96年10月31日審判筆錄第2至4頁），是檢察官以共
    犯丁○○已經死亡，共犯甲○○身心障礙致記憶喪失無法陳
    述，請求直接引用其二人於前案中之供述為證據，辯護人對
    此亦無意見（見本院96年7月18日審判筆錄第2頁、96年10月
    31日審判筆錄第3頁），依刑事訴訟法第159條之5第1項規定
    ，共犯丁○○、甲○○於前案中之供述得為本案認定事實之
    證據，先予說明。
  (二)被告前受甲○○與乙○○委託，為其二人辦理繼承父親古煥
    謨所有坐落於臺北市○○區○○段 2小段425、363地號土地
    及坐落在 425地號土地上門牌號碼為臺北市○○區○○街48
    巷16號建築物之繼承登記（繼承後甲○○、乙○○各有前開
    第425號土地各2分之1、第363號土地各120分之1、建物各有
    2分之1之權利），先於89年 1月10日取得乙○○為辦理繼承
    登記轉由甲○○之前妻劉秀琴交付之印鑑證明、全戶戶籍謄
    本、遺產完稅證明、土地房屋所有權狀（原登記名義人古煥
    謨）等證件，復於89年 2月11日取得乙○○轉請李正復交付
    之印鑑章、身分證等物。嗣甲○○向被告探詢有關抵押借款
    之事宜，被告乃告以因前開房地係其與乙○○所共有，必須
    經由乙○○同意，金主始可能同意抵押借款，另一方面則受
    甲○○委託，於89年 2月11日向金主趙蔡雅雯洽詢以上開房
    地抵押借款之事，經趙蔡雅雯同意借款新臺幣 150萬元後，
    被告即與甲○○約定於同日至趙蔡雅雯位於臺北縣三重市○○街53巷50號 2樓之住處辦理抵押借款事宜，並由甲○○帶
    同自稱「乙○○」之人及介紹人二人「任駿」、李正復等人
    至上址趙蔡雅雯之住處後，先由甲○○提出並交付被告已蓋
    用「乙○○」印鑑章及「乙○○」簽名之切結書，表明甲○○、乙○○同意授權代書被告處理以前開房地設定抵押權借
    款 150萬元之事宜，現場時，甲○○向趙蔡雅雯介紹在場自
    稱「乙○○」之人為其弟乙○○，並出示乙○○之身分證、
    印鑑章，該自稱「乙○○」之人復在供擔保用之本票上（票
    號：109588號）之出票人欄，簽署「乙○○」之簽名，再由
    甲○○填寫票面金額「壹佰伍拾萬元整」、 「0000000」、
    發票日：「89、 2、11」、付款地：「木柵永安街48巷16號
    」、及在出票人欄上簽上「甲○○」之姓名，並以「乙○○
    」之印鑑章蓋用後而完成發票行為，再由自稱「乙○○」之
    人在表示同意提供前開房地供借款 150萬元設定抵押權之切
    結書上，簽署「乙○○」之姓名，並以「乙○○」之印鑑章
    蓋用後提出交付予趙蔡雅雯，供作借款之證明及擔保，趙蔡
    雅雯並當場交付10萬元。嗣即由被告依上開委託辦理抵押權
    登記之切結書，於89年 2月11日以「乙○○」之印鑑章，填
    寫土地建築改良物抵押權設定契約書、土地登記申請書，表
    示由乙○○、甲○○、趙蔡雅雯等人為申請者，並於同年月
    14日向臺北市古亭地政事務所同時提出申請而行使，由該所
    承辦公務人員，將前開房地設定最高限額抵押 225萬元、設
    定義務人乙○○等事項，登載於職務所掌管之臺北市土地、
    建物登記謄本上。趙蔡雅雯則於89年 2月16日被告完成前開
    房地之抵押權設定登記後，扣除代書費、介紹費、手續費、
    3個月利息及已交付之10萬元等，再將餘款117萬元匯入甲○○之第一銀行帳戶中。其後因甲○○未依約清償借款，經趙
    蔡雅雯向本院聲請拍賣抵押物，另乙○○於辦理繼承登記後
    因覺有異，向地政機關調取謄本查閱，發覺其繼承之房地竟
    設有抵押權，而向本院提起確認債權不存在之訴，經判決勝
    訴後，本院駁回乙○○部分之強制執行，僅對甲○○之部分
    執行，經鑑價結果前開房地總價值為 683萬5919元，拍定價
    （甲○○所有部分）241萬2000元，分配後趙蔡雅雯得款225
    萬元，尚不足66萬元（本息、違約金合計 291萬元）等情，
    為被告所不爭執，核與證人乙○○證述委託被告辦理繼承登
    記暨交付相關文件與印章之情、證人趙蔡雅雯證述同意以上
    開不動產設定抵押後借款 150萬元予甲○○與自稱「乙○○
    」之人，但因債務人未還款而聲請強制執行後因乙○○部分
    債權經判決不存在而未受償等情、共犯甲○○供述委託被告
    辦理繼承登記，且有前往金主趙蔡雅雯家中簽署本票等情、
    共犯丁○○供承經甲○○同意借款後與甲○○一同至趙蔡雅
    雯家中在切結書中簽「乙○○」之名等情均相符合，並有丁○○簽立之切結書、本院民事庭89年度訴字第1682號確認債
    權不存在事件全卷（含判決書、確定證明書）、丁○○冒名
    簽寫之切結書、本票、李正復簽收之收據、劉秀琴簽收之收
    據、土地登記申請書、抵押權設定契約書、土地及建物登記
    謄本、甲○○上開第一銀行帳戶存摺影本等在卷可稽，堪信
    為真。惟此僅能證明被告除受乙○○、甲○○委託辦理上開
    繼承登記外，並有為其二人辦理抵押權設定登記，至到場之
    人是否即為乙○○本人是否為被告明知，尚不能遽認。
  (三)又證人乙○○雖亦證稱因為甲○○在監，所以延辦繼承登記
    ，有提出相關文件與印章授權被告辦理繼承登記，但並沒有
    授權被告辦理抵押登記，所以本票、切結書、契約書、申請
    書上之印章並非其授權或親自蓋用等語，惟其亦稱：原先與
    甲○○所授權之前任配偶劉秀琴一起辦理繼承登記，因為證
    件不齊沒辦好，後來經劉秀琴介紹委由被告登記，有打電話
    給被告確認有無接受委任辦理該繼承登記之事，並說所交付
    之印章及身分證僅供辦理遺產登記之用等語（見本院91年度
    訴字第 249號卷第68至71頁），而共犯甲○○亦確認乙○○
    本人並無授權簽立本票、切結書乙節，並稱未授權被告辦理
    抵押登記，只有開本票等語，惟甲○○對於確實有取得趙蔡
    雅雯所匯款項並不否認，且有甲○○前開第一銀行存摺影本
    可稽（見本院91年度訴字第249號卷第73、90、106頁），若
    甲○○並未向證人趙蔡雅雯以上開不動產抵押借款，為何收
    受趙蔡雅雯當場交付之現金10萬元及事後所匯之117萬元？
    且共犯丁○○供稱：是甲○○說他和三重金主很熟，可以用
    他房子抵押借到一百五十萬元，當天由「任駿」和甲○○去
    接伊，到三重和代書會合，再一起到金主家，由甲○○與金
    主談借錢之事，辦好之後，伊和甲○○一起到木柵拿錢，拿
    了 100萬元，甲○○太太拿回30萬元，伊總共向甲○○拿到
    70 萬元，不認識代書等語（見本院91年度訴字第249號卷第
    52至54、79頁），參以證人趙蔡雅雯所證：借款之前都沒有
    見過甲○○、丁○○，（經當庭指認）甲○○帶來的人是丁○○，不是乙○○，甲○○和丁○○來家中說要借 150萬，
    因為土地是共有的，其要求二人出面同意設定抵押權，現場
    甲○○告訴其丁○○就是乙○○，因為身分證照片老舊，無
    法詳細比對，且既然哥哥（即甲○○）說是弟弟就不會錯，
    當場甲○○和自稱「乙○○」之丁○○都有拿出身分證及印
    鑑章，確認身分證是真的，才會把錢交給他們，本票及切結
    書是甲○○和丁○○當場簽的，簽立本票後，甲○○拿了現
    金10萬元，扣除費用，匯了 117萬到甲○○戶頭，簽本票當
    天，甲○○和自稱「乙○○」之人是一起來一起走等語（見
    他字卷第49頁反面、52頁、本院91年度訴字第 249號卷第74
    至76頁），是甲○○否認委託被告辦理抵押權設定及帶同丁○○冒稱「乙○○」向趙蔡雅雯借款之詞，並非可採，而甲○○、丁○○因冒用「乙○○」之名簽寫本票、切結書以向
    趙蔡雅雯借款之犯行，業經本院以91年度訴字第 249號判決
    「甲○○、丁○○共同意圖供行使之用，偽造有價證券，甲○○，累犯，處有期徒刑肆年；丁○○，處有期徒刑參年陸
    月」，並經臺灣高等法院以95年度上更(一)字第 285號判決駁
    回上訴確定，亦有前揭二判決書可佐。該判決雖認定被告與
    甲○○、丁○○為共犯，然本案卷內證據是否足以認定被告
    對於其二人冒名之事知悉而有犯意聯絡、行為分擔，仍應一
    一檢視檢察官所舉之證據是否得以使本院得有罪之心證。
  (四)再者，遍查全卷並無共犯丁○○之照片可資與卷內乙○○之
    照片相比對，而經本院向內政部警政署、戶政機關、中央健
    康保險局、行政院國軍退除役官兵輔導委員會調取相關貼有
    照片之資料後，均覆稱業已銷燬，有內政部警政署96年7月2
    7日警署戶字第0960103466號函、臺北市中山區戶政事務所9
    6年7月27日北市中戶二字第09630965300號函、中央健康保
    險局96年9月26日健保承字第0960029052號函、行政院退除
    役官兵輔導委員會臺北榮民服務處96年9月28日北市榮輔字
    第0960013047號函在本院卷可稽，是已無從比對丁○○與乙○○之面貌。況依而證人乙○○所稱：不知道被告是否有其
    電話，都是其主動跟被告聯絡等詞（見本院91年度訴字第24
    9號卷第156頁），亦即被告從未親自見過「乙○○」本人，
    是縱使證人乙○○曾經在電話中向被告表明提供相關文件僅
    係辦理繼承登記云云，然在甲○○帶著自稱係其弟弟「乙○○」之人到場，並提出「乙○○」之身分證及印鑑章表明以
    上開不動產向趙蔡雅雯設定抵押以借款，則以被告一外人身
    分，從未曾見過乙○○本人，如何質疑甲○○帶同到場之人
    並非甲○○所稱之弟弟「乙○○」？證人趙蔡雅雯亦稱因為
    身分證照片老舊，無法詳細比對，且既然哥哥（即甲○○）
    說是弟弟（即乙○○）就不會錯等語，借款之人即證人趙蔡
    雅雯對於借款之人在親自看過本人與身分證之後，都只能做
    如此之認定，又如何要求代辦登記事項之代書能夠辨識？
  (五)況依共犯丁○○所述，伊是要向甲○○借款而與甲○○一同
    到趙蔡雅雯住處，並不認識代書即本案被告，而共犯甲○○
    則始終否認有委託被告代辦抵押設定登記，則被告是否與共
    犯甲○○、丁○○有犯意聯絡、行為分擔，實有疑義。
五、綜上所述，被告辯解：伊只是依據甲○○委託及提出之相關
    文件暨帶同到場自稱「乙○○」之人而認甲○○、乙○○二
    人確實有委託代辦抵押權設定登記事宜，並據以辦理相關事
    項等語，非不可採信，又公訴人認被告涉有上開偽造有價證
    券、行使偽造私文書、使公務員登載不實罪嫌之主要論據，
    既無從證明被告確實涉及前開犯行，不能使本院得有罪之確
    信，此外，復查無其他積極證據足證被告確有公訴人所指犯
    行，不能證明被告犯罪，自應為被告無罪判決之諭知。
據上論斷，應依刑事訴訟法第301條第1項前段，判決如主文。
本案經檢察官陳重言到庭執行職務
中　　華　　民　　國　　96　　年　　11　　月　　14　　日
　　　　　　　　　刑事第四庭    審判長法　官　黎惠萍
                                      法  官  李桂英
                                      法  官  呂政燁
上正本證明與原本無異。
如不服本判決，應於判決送達後10日內向本院提出上訴狀 (應抄
附繕本)。
                                      書記官  楊麗娟
中　　華　　民　　國　　96　　年　　11　　月　　14　　日
